ACORDAO-COMPLETO-2332920

ACÓRDÃO 2274/2019 ATA 6/2019 - PRIMEIRA CÂMARA

VISTOS, relatados e discutidos estes autos, os Ministros do Tribunal de Contas da União, reunidos em Sessão da 1ª Câmara, ante as razões expostas pelo Relator, e com fundamento nos arts. 1º, inciso V, e 39, inciso II, ambos da Lei 8.443, de 16 de julho de 1992, c/c o art. 259, inciso II, e § 4º do art. 260 do Regimento Interno deste Tribunal e § 1º do art. 6° da Resolução 206/2007, ACORDAM em:
9.1. considerar legais os atos constantes das peças 2/7, relativos às aposentadorias de Ana Beatriz Vasconcelos Pinto, Aubiergio Felix de Azevedo, Fernando Eurico Almeida de Abreu, Luiza Caldas Santana, Mariana Maynart de Freitas Moura e Tania Maria Menezes de Oliveira, autorizando-lhes os correspondentes registros, nos termos do art. 260, § 1º, do Regimento Interno desta Corte de Contas; 
9.2. determinar ao órgão de origem que, na hipótese de desconstituição da decisão judicial obtida pelos Auditores Federais do Trabalho nos autos do Mandado de Segurança 35.498, em trâmite no Supremo Tribunal Federal, faça cessar o pagamento às interessadas, da parcela relativa ao Bônus de Eficiência e Produtividade, previsto na Lei 13.464/2017, sob pena de responsabilidade solidária da autoridade administrativa omissa, nos termos prescritos no art. 262, caput e § 1° do Regimento Interno deste Tribunal; 
9.3. determinar à Sefip que: 
9.3.1. verifique a implementação da medida determinada no item 9.2 supra; 
9.3.2 dê ciência ao órgão de origem e aos interessados;
9.3.3. cumpridos os termos desta deliberação, arquive os autos.

Pessoal. Aposentadoria.

Primeira Câmara

Superintendência Regional do Trabalho e Emprego no Estado de Sergipe.

3. Interessados:  Ana Beatriz Vasconcelos Pinto, CPF XXX.445.295-XX; Aubiergio Felix de Azevedo, CPF XXX.697.765-XX; Fernando Eurico Almeida de Abreu, CPF XXX.785.035-XX; Luiza Caldas Santana, CPF XXX.241.815-XX; Mariana Maynart de Freitas Moura, CPF XXX.270.077-XX e Tania Maria Menezes de Oliveira, CPF XXX.648.305-XX.

13.1. Ministros presentes: Walton Alencar Rodrigues (Presidente), Benjamin Zymler, Bruno Dantas e Vital do Rêgo.
13.2. Ministros-Substitutos presentes: Augusto Sherman Cavalcanti (Relator) e Weder de Oliveira.

AUGUSTO SHERMAN

Cuidam os presentes autos das aposentadorias de Ana Beatriz Vasconcelos Pinto, Aubiergio Felix de Azevedo, Fernando Eurico Almeida de Abreu, Luiza Caldas Santana, Mariana Maynart de Freitas Moura e Tania Maria Menezes de Oliveira, exservidores da Superintendência Regional do Trabalho e Emprego em Sergipe (peças 2/7) , com parecer do órgão de Controle Interno pela legalidade. 
2.	Ao analisar os fundamentos legais das concessões, bem como as informações prestadas pelo órgão de origem, a unidade técnica lavrou a instrução final vista à peça18 adiante parcialmente transcrita, com eventuais ajustes de forma:
	
“ (...) 
EXAME PRELIMINAR 
2. De início, convém mencionar que a análise dos atos em questão foi realizada por um sistema informatizado, que fez a verificação das informações cadastradas no sistema Sisac. Eventuais informações inseridas em campos de preenchimento não formatado (outros tempos de serviço, parecer do controle interno) foram aferidas manualmente. 
3. Importa dizer que as rotinas de crítica foram elaboradas e validadas por todas as Diretorias Técnicas da Sefip, levando em conta as peculiaridades de cada tipo e fundamento legal do ato. Os itens de verificação do sistema compreenderam os prazos e bases legais, assim como eventuais ocorrências de acumulação. 
4. As críticas também consideraram, no que se refere às vantagens que integram os proventos, eventuais irregularidades e inconsistências existentes na versão apresentada no sistema Sisac. Importa dizer que, das análises efetuadas pelo sistema eletrônico da Sefip, não foram constatados dados de vantagens irregulares.
ENCAMINHAMENTOS ANTERIORES.
5. À peça 8, consta instrução de mérito realizada sob a sistemática automatizada, a qual propugnou pela legalidade dos atos em apreço. Todavia, o membro do parquet, em seu parecer, opinou pela realização de diligência para saneamento dos autos (peça 9) , o que foi acolhido pelo Ministro-relator dos autos, conforme despacho à peça 10. 
6. Por meio da diligência expedida à entidade (peça 11) , cumpriu-se o determinado, solicitando-se as seguintes informações/documentação: 
Com vistas ao saneamento do processo acima indicado, com fundamento no art. 11 da Lei 8.443/1992, solicito a Vossa Senhoria que, no prazo de quinze dias, encaminhe a esta Sefip os documentos e/ou esclarecimentos abaixo discriminados: 
Interessados: Ana Beatriz Vasconcelos Pinto (CPF XXX.445.295-XX) , ato n. de controle 10015248- 04-2010-000005-1; Aubiergio Felix de Azevedo (CPF XXX.697.765-XX) , ato n. de controle 10015248-04-2010-000004-3; Fernando Eurico Almeida de Abreu (CPF XXX.785.035-XX) , ato n. de controle 10015248-04-2011-000007-0; Luiza Caldas Santana (CPF XXX.241.815-XX) , ato n. de controle 10015248-04-2010-000001-9; Mariana Maynart de Freitas Moura (CPF 591.270.077- 15) , ato n. de controle 10015248-04-2009-000003-8; e Tania Maria Menezes de Oliveira (CPF XXX.648.305-XX) , ato n. de controle 10015248-04- 2010-000003-5. 
Documentos/Esclarecimentos: 
a) Justificar o pagamento e demonstrar o cálculo da parcela complementar de subsidio aos servidores: Ana Beatriz Vasconcelos Pinto, Aubiergio Felix de Azevedo, Fernando Eurico Almeida de Abreu, Luiza Caldas Santana, Mariana Maynart de Freitas Moura, Tânia Maria Menezes de Oliveira; e b) Caso referida complementação tenha fundamento em decisões judiciais, juntar aos autos as peças dos processos, a saber: petição inicial, decisões (inteiro teor, relatório, voto, acórdão) , recursos inclusive com certidões de trânsito em julgado, se houver. 
7. A diligência supramencionada foi atendida, conforme peça 13, estando os autos aptos a ser instruídos no mérito 
EXAME TÉCNICO 
8. A seguir, analisar-se-á, para cada interessado, o respectivo ato de aposentadoria, ante o longo lapso temporal desde a elaboração da instrução de mérito precedente. Em relação a Srª ANA BEATRIZ VASCONCELOS PINTO. 9. Em análise do ato objeto destes autos, verifica-se que a interessada foi inativada em 29/10/2010, com proventos integrais, computados mais de 32 anos de tempo de atividade. O fundamento legal da aposentadoria foi aquele descrito no artigo 6º da EC 41/2003. 10. No ato, consta o pagamento de rubrica relativo a ‘complemento subsídio’, o que gerou a diligência já mencionada. Todavia, em consulta ao contracheque atual, tal rubrica não está mais vigente; e, logo, encontra-se superada a questão, já que, se eventualmente fosse considerada indevida, caberia aplicação do art. 260, § 4º, do RI/TCU, no sentido de considerar este fato legal. 11. Em consulta ao contracheque à peça 14 e em cotejo com a tabela salarial à peça 15, não se verifica irregularidade em relação ao pagamento da rubrica ‘provento básico’. Contudo, a rubrica ‘bônus de eficiência’ encontra-se pendente de julgamento por parte do STF no que tange a sua legalidade (MS 35498 - peça 16) . 
12. Nestes termos, caberá proposta de aplicação do entendimento sedimentado por meio do Acórdão 631/2018-TCU-Plenário, Relator Ministro-substituto André de Carvalho, cujo sumário foi vazado nos seguintes termos 
PESSOAL. APOSENTADORIA. BÔNUS DE EFICIÊNCIA E PRODUTIVIDADE. PARCELA SUPOSTAMENTE ISENTA DA CORRESPONDENTE CONTRIBUIÇÃO PREVIDENCIÁRIA. IRREGULARIDADE SUPERVENIENTE AO INÍCIO DA VIGÊNCIA DOS ALUDIDOS ATOS. RECENTE DECISÃO DO STF COM EFICÁCIA SOBRE A PRESENTE ATUAÇÃO DO TCU. LEGALIDADE. CONCESSÃO DO RESPECTIVO REGISTRO. ARQUIVAMENTO SEM PREJUÍZO DO ADEQUADO ACOMPANHAMENTO SOBRE A ALUDIDA DECISÃO DO STF. 
13. Destarte, caberá proposta de apreciação de mérito pela legalidade. Em relação ao Sr. Aubiergio Felix de Azevedo. 
14. Em análise do ato objeto destes autos, verifica-se que o interessado foi inativado em 12/07/2010, com proventos integrais, computados mais de 39 anos de tempo de atividade. O fundamento legal da aposentadoria foi aquele descrito no artigo 6º da EC 41/2003. 
15. No ato, consta o pagamento de rubrica relativo a ‘complemento subsídio’, o que gerou a diligência já mencionada. Todavia, em consulta ao contracheque atual, tal rubrica não está mais vigente; e, logo, encontra-se superada a questão, já que, se eventualmente fosse considerada indevida, caberia aplicação do artigo 6, § 1º, da Res. 206/2007, no sentido de considerar este fato legal. 
16. Em consulta ao contracheque à peça 14 e em cotejo com a tabela salarial à peça 15, não se verifica irregularidade em relação ao pagamento da rubrica ‘provento básico’. Contudo, a rubrica ‘bônus de eficiência’ encontra-se pendente de julgamento por parte do STF no que tange a sua legalidade (MS 35498 - peça 16) . 
17. Nestes termos, caberá proposta de aplicação do entendimento sedimentado por meio do Acórdão 631/2018-TCU-Plenário, conforme descrito no item 11 desta instrução. 
18. Destarte, caberá proposta de apreciação de mérito pela legalidade. Em relação ao Sr. Fernando Eurico Almeida de Abreu. 
19. Em análise do ato objeto destes autos, verifica-se que o interessado foi inativado em 17/05/2011, com proventos integrais, computados mais de 35 anos de tempo de atividade. O fundamento legal da aposentadoria foi aquele descrito no artigo 6º da EC 41/2003. 
20. No ato, consta o pagamento de rubrica relativo a ‘complemento subsídio’, o que gerou a diligência já mencionada. Todavia, em consulta ao contracheque atual, tal rubrica não está mais vigente; e, logo, encontra-se superada a questão, já que, se eventualmente fosse considerada indevida, caberia aplicação do artigo 6, § 1º, da Res. 206/2007, no sentido de considerar este fato legal. 
21. Em consulta ao contracheque à peça 14 e em cotejo com a tabela salarial à peça 15, não se verifica irregularidade em relação ao pagamento da rubrica ‘provento básico’. Contudo, a rubrica ‘bônus de eficiência’ encontra-se pendente de julgamento por parte do STF no que tange a sua legalidade (MS 35498 - peça 16) . 
22. Nestes termos, caberá proposta de aplicação do entendimento sedimentado por meio do Acórdão 631/2018-TCU-Plenário, conforme descrito no item 11 desta instrução. 
23. Destarte, caberá proposta de apreciação de mérito pela legalidade. Em relação à Srª Luiza Caldas Santana. 
24. Em análise do ato objeto destes autos, verifica-se que a interessada foi inativada em 21/02/2010, com proventos integrais, computados mais de 33 anos de tempo de atividade. O fundamento legal da aposentadoria foi aquele descrito no artigo 6º da EC 41/2003. 
25. No ato, consta o pagamento de rubrica relativo a ‘complemento subsídio’, o que gerou a diligência já mencionada. Todavia, em consulta ao contracheque atual, tal rubrica não está mais vigente; e, logo, encontra-se superada a questão, já que, se eventualmente fosse considerada indevida, caberia aplicação do artigo 6, § 1º, da Res. 206/2007, no sentido de considerar este fato legal. 
26. Em consulta ao contracheque à peça 14 e em cotejo com a tabela salarial à peça 15, não se verifica irregularidade em relação ao pagamento da rubrica ‘provento básico’. Contudo, a rubrica ‘bônus de eficiência’ encontra-se pendente de julgamento por parte do STF no que tange a sua legalidade (MS 35498 - peça 16) . 
27. Nestes termos, caberá proposta de aplicação do entendimento sedimentado por meio do Acórdão 631/2018-TCU-Plenário, conforme descrito no item 11 desta instrução. Destarte, caberá proposta de apreciação de mérito pela legalidade. Em relação à Srª Mariana Maynart de Freitas Moura. 
28. Em análise do ato objeto destes autos, verifica-se que a interessada foi inativada em 10/06/2009, com proventos integrais, computados mais de 30 anos de tempo de atividade. O fundamento legal da aposentadoria foi aquele descrito no artigo 6º da EC 41/2003. 
29. No ato, consta o pagamento de rubrica relativo a ‘complemento subsídio’, o que gerou a diligência já mencionada. Todavia, em consulta ao contracheque atual, tal rubrica não está mais vigente; e, logo, encontra-se superada a questão, já que, se eventualmente fosse considerada indevida, caberia aplicação do artigo 6, § 1º, da Res. 206/2007, no sentido de considerar este fato legal. 
30. Em consulta ao contracheque à peça 14 e em cotejo com a tabela salarial à peça 15, não se verifica irregularidade em relação ao pagamento da rubrica ‘provento básico’. Conduto, a rubrica ‘bônus de eficiência’ encontra-se pendente de julgamento por parte do STF no que tange a sua legalidade (MS 35498 - peça 16) . 
31. Nestes termos, caberá proposta de aplicação do entendimento sedimentado por meio do Acórdão 631/2018-TCU-Plenário, conforme descrito no item 11 desta instrução. 
32. Destarte, caberá proposta de apreciação de mérito pela legalidade. Em relação à Srª Tania Maria Menezes de Oliveira. 
33. Em análise do ato objeto destes autos, verifica-se que a interessada foi inativada em 28/05/2010, com proventos integrais, computados mais de 35 anos de tempo de atividade. O fundamento legal da aposentadoria foi aquele descrito no artigo 6º da EC 41/2003. 
34. No ato, consta o pagamento de rubrica relativo a ‘complemento subsídio’, o que gerou a diligência já mencionada. Todavia, em consulta ao contracheque atual, tal rubrica não está mais vigente; e, logo, encontra-se superada a questão, já que, se eventualmente fosse considerada indevida, caberia aplicação do artigo 6, § 1º, da Res. 206/2007, no sentido de considerar este fato legal. 
35. Em consulta ao contracheque à peça 14 e em cotejo com a tabela salarial à peça 15, não se verifica irregularidade em relação ao pagamento da rubrica ‘provento básico’. Conduto, a rubrica ‘bônus de eficiência’ encontra-se pendente de julgamento por parte do STF no que tange a sua legalidade (MS 35498 - peça 16) . 
36. Nestes termos, caberá proposta de aplicação do entendimento sedimentado por meio do Acórdão 631/2018-TCU-Plenário, conforme descrito no item 11 desta instrução. 
37. Destarte, caberá proposta de apreciação de mérito pela legalidade. 
CONCLUSÃO 
38. Não se verificou óbice para que os atos sejam considerados legais. Todavia, os interessados percebem rubrica embasada em decisão liminar, cabendo propor determinação à entidade para que, na eventualidade da decisão não se confirmar no mérito, faça cessar os pagamentos em menção.
 (...) ”.
3.	Com essas considerações, a unidade técnica instrutiva concluiu com proposta de julgamento pela legalidade das aposentadorias em relevo, autorizando-se o registro dos respectivos atos concessórios, fazendo-se determinação à Superintendência Regional do Trabalho e Emprego no Estado de Sergipe para que, na hipótese de desconstituição da decisão judicial obtida pelos Auditores Fiscais do Trabalho nos autos do Mandado de Segurança 35.498, em trâmite no Supremo Tribunal Federal, faça cessar o pagamento, aos interessados, do Bônus de Eficiência e Produtividade, previsto na Lei 13.464/2017.
4.	O Ministério Público, neste ato representado pelo Procurador Júlio Marcelo de Oliveira, em sucinto Parecer constante da peça 20, anuiu à proposição da unidade técnica. 
	
	É o relatório.

não há.

Procurador Júlio Marcelo de Oliveira.

PESSOAL. APOSENTADORIA. SEIS ATOS. PARCELA PECUNIÁRIA A TÍTULO DE "COMPLEMENTO DE SUBSÍDIO" PRESENTE NOS ATOS SUBMETIDOS AO EXAME DO TRIBUNAL. DILIGÊNCIA SANEADORA. SUPRESSÃO DA RUBRICA. PAGAMENTO DE PARCELA PECUNIÁRIA DENOMINADA "BÔNUS DE EFICIÊNCIA E PRODUTIVIDADE" PREVISTO NA LEI 13.464, DE 2017, SEM A INCIDÊNCIA DA CORRESPONDENTE CONTRIBUIÇÃO PREVIDENCIÁRIA. NOVO ENTENDIMENTO DO TRIBUNAL. LEGALIDADE E REGISTRO. DETERMINAÇÃO. CIÊNCIA.

APOSENTADORIA (APOS)

Cuidam estes autos das aposentadorias de Ana Beatriz Vasconcelos Pinto, Aubiergio Felix de Azevedo, Fernando Eurico Almeida de Abreu, Luiza Caldas Santana, Mariana Maynart de Freitas Moura e Tania Maria Menezes de Oliveira, ex-servidores da Superintendência Regional do Trabalho e Emprego em Sergipe. Sem preliminares a considerar, passo à análise de fundo das concessões ora postas ao deslinde desta Corte de Contas. 
2.	Duas questões envolvem a análise da legalidade dessas aposentadorias. A primeira, se refere ao pagamento de rubrica relativo a “complemento subsídio” e a segunda, se relaciona à parcela pecuniária Bônus de Eficiência e Produtividade, previsto na Lei 13.464/2017. 
3.	No que tange à primeira questão, a matéria foi objeto de diligência à origem conforme despacho constante da peça 10, para que fosse esclarecido o motivo do pagamento da parcela complementar de subsídio e, se dito pagamento estivesse sendo realizado por força de decisão judicial, fosse encaminhado à Corte de Contas cópia da sentença ou do acórdão que justificasse o pagamento questionado. 
4.	Em atendimento aos termos da medida saneadora, o órgão de origem encaminhou os elementos probatórios vistos à peça 14, à luz dos quais restou demonstrada a exclusão da rubrica “complemento subsídio” dos contracheques dos inativos. Assim, tenho que a hipótese atrai a aplicação do § 4º do art. 260 do Regimento Interno deste Tribunal c/c o § 1º do art. 6° da Resolução 206/2007, podendo as aposentadorias ser consideradas legais, uma vez que não mais existem pagamentos irregulares. 
5.	A segunda questão se refere ao pagamento da rubrica pecuniária denominada Bônus de Eficiência e Produtividade, previsto na Lei 13.464/2017, sem a incidência da contribuição previdenciária. 
6.	Na espécie, sabe-se que a partir do advento da Medida Provisória 765/2016, transformada na Lei 13.464/2017, o regime remuneratório dos servidores pertencentes à carreira de Auditoria-Fiscal do Trabalho foi alterado, uma vez que tiveram seus vencimentos acrescidos do Bônus de Eficiência e Produtividade, cujo pagamento foi estendido aos inativos e pensionistas nos termos disposto no art. 17, §§ 2º e 3º, da supramencionada lei: 
“Art. 17. Os ocupantes do cargo de Auditor-Fiscal do Trabalho terão direito ao valor individual do Bônus de Eficiência e Produtividade na Atividade de Auditoria-Fiscal do Trabalho por servidor, na proporção de 1 (um inteiro) .
 (...) 
§ 2o Os aposentados receberão o Bônus de Eficiência e Produtividade na Atividade de Auditoria-Fiscal do Trabalho correspondente ao período em inatividade, de acordo com os percentuais de bonificação definidos na tabela ‘b’ do Anexo IV desta Lei, aplicáveis sobre a proporção prevista no caput deste artigo.
§ 3o Os pensionistas farão jus ao Bônus de Eficiência e Produtividade na Atividade de Auditoria-Fiscal do Trabalho da seguinte forma, aplicável sobre a proporção prevista no caput deste artigo:
 (...) ”
Art. 24. O valor do Bônus de Eficiência e Produtividade na Atividade de Auditoria-Fiscal do Trabalho não integrará o vencimento básico, não servirá de base de cálculo para adicionais, gratificações ou qualquer outra vantagem pecuniária e não constituirá base de cálculo de contribuição previdenciária” – destaquei -.
7.	Ao enfrentar inicialmente essa questão, este Tribunal, em diversas ocasiões, considerou que o pagamento do “bônus de eficiência”, sem a devida contribuição previdenciária, ainda que tivesse arrimo legal, constituía afronta ao art. 40 da Constituição Federal vigente, introduzido pela Emenda Constitucional 20/1998, que estabeleceu regime solidário e contributivo da Previdência Social. 
8.	Nessas assentadas, a Corte de Contas, tendo em vista que a questionada parcela pecuniária passou a compor os proventos de aposentadorias após a emissão dos atos respectivos, deliberou pela legalidade das concessões, a teor do §2º do art.6º da Resolução 206/2007, porém com determinação à origem para que excluísse a parcela alusiva ao “bônus de eficiência” dos proventos do inativo (Acórdãos 2000 e 2463 de 2017, ambos do Plenário, entre tantos outros) .
9. 	Entretanto, o Supremo Tribunal Federal, em 6/2/2018, acolhendo demanda do Sindicato Nacional dos Auditores Fiscais do Trabalho, proferiu decisão in limine no âmbito do MS 35.498 da relatoria do Ministro Alexandre de Moraes, determinando a esta Corte de Contas que, “em relação aos substituídos pelo impetrante, (...) , nos casos concretos submetidos à sua apreciação, se abstenha de afastar a incidência dos §§ 2º e 3º dos artigos 7º e 17 da Medida Provisória 765/2016, convertida na Lei 13.464/2017”. 
10.	Daí por diante, as decisões deste Tribunal têm seguido o entendimento manifestado pelo STF, abstendo-se, assim, de dirigir determinação ao órgão de origem para exclusão da parcela alusiva ao Bônus de Eficiência e Produtividade, previsto na Lei 13.464/2017, por ser incompatível com o art. 40, caput, da Constituição Federal. 	
11.	Por outro lado, tem encaminhado determinação às unidades jurisdicionadas de origem para que, na hipótese de desconstituição do Mandado de Segurança 35.498 em trâmite no Supremo Tribunal Federal, faça cessar o pagamento da aludida parcela, sob pena de responsabilidade solidária da autoridade administrativa omissa, nos termos prescritos no art. 262, caput e § 1° do Regimento Interno deste Tribunal, conforme restou decidido no âmbito do Acórdão 2245/2018-TCU-Primeira Câmara, entre outros. É a hipótese dos pressentes autos.
12.  	Assim, considerando saneadas as dúvidas então suscitadas, e à luz das informações e documentos elucidativos trazidos aos autos, tenho que as aposentadorias de Ana Beatriz Vasconcelos Pinto, Aubiergio Felix de Azevedo, Fernando Eurico Almeida de Abreu, Luiza Caldas Santana, Mariana Maynart de Freitas Moura e Tania Maria Menezes de Oliveira, ex-servidores da Superintendência Regional do Trabalho e Emprego no Estado de Sergipe, podem ser consideradas legais, autorizando-se o registro dos atos concessórios respectivos, sem prejuízo da determinação propostas nos pareceres precedentes.
	Ante o exposto, acolhendo, na essência, a proposição de unidade técnica e o Parecer do representante do Ministério Público, manifesto-me por que o Tribunal aprove o acórdão que ora submeto à deliberação deste Colegiado.
TCU, Sala das Sessões Ministro Luciano Brandão Alves de Souza, em 12 de março de 2019.
AUGUSTO SHERMAN CAVALCANTI 
Relator